最高法院刑事判決　　　　　　　　　　　　　　　八十八年度台上字第五九三一號
　　上　訴　人　甲○○
右上訴人因偽造文書案件，不服台灣高等法院中華民國八十六年八月十四日第二審更
審判決（八十五年度上更(一)字第九三七號，起訴案號：台灣士林地方法院檢察署八十
三年度偵續字第四一號），提起上訴，本院判決如左：
    主  文
原判決撤銷，發回台灣高等法院。
    理  由
本件原判決認定上訴人甲○○為匯英企業有限公司（下稱匯英公司）之現任負責人，
匯英公司於民國六十七年間由上訴人之父母李奇傳、李鍾麗容出資設立，並由李鍾麗
容擔任董事長，上訴人則擔任董事，七十年八月間起上訴人擔任匯英公司之董事長，
七十三年八月間起李池秀英則擔任監察人，上訴人之兄李英武、妹李英麗則擔任董事
，上訴人、李尚林、李尚熞、李麗卿（上訴人之妻）、李英武、李英麗、李池秀英（
李英武之妻）均為匯英公司之股東。匯英公司為一家族公司，公司歷次增資或變更董
事並未召集股東臨時會或董事會議，但均逐一徵得所有身為股東及董監事之家人同意
。嗣上訴人為取得公司大部分之股權，於八十一年七月下旬某日，明知匯英公司增資
之股款，於各股東間並未實際繳納，係由上訴人向不知情之友人吳正吉、黃輝雄貸借
來，並於八十一年九月三日存入寶島商業銀行延平分行，活期存款000－00－0
00000－0－00帳號存款新台幣（下同）一千萬元（上訴人於申請登記後，旋
於同年九月五日領出），且並未於八十一年八月十日、九月十四日召開股東會議、董
事會議及辦理增加資本、變更監察人，復未徵得其他股東、董事、監察人，李英武、
李尚林、李尚熞、李英麗、李池秀英之同意，竟與其妻李麗卿（未據公訴人起訴）基
於共同犯意之聯絡，由上訴人同時委由不知情之會計師林雪玲撰擬繕打匯英公司八十
一年八月十日上午九時，及同日上午十時三十分之股東臨時會議事錄、董事會議事錄
，同年九月十四日上午九時之匯英公司股東臨時會議事錄，及同日上午十時三十分之
匯英公司董事會議事錄、匯英公司章程、匯英公司董事監察人名單、匯英公司股東名
簿、匯英公司變更登記申請書等文件。於該八十一年八月十日之不實股東臨時會議事
錄繕寫記載：「出席人員為甲○○等全體股東、記錄為李英麗、匯英公司全體股東決
議通過增加資本一千萬元，分為一萬股，每股一千元，及因增資修改章程」等不實事
項。該八十一年八月十日之董事會議事錄繕寫：「出席人員甲○○、李英武、李英麗
決議通過匯英公司經股東會決議增加資本一千萬元，分為一萬股，每股一千元，採一
次發行，發行之新股保留百分之十由員工承購外，其餘由原股東按照原有股份比例增
認，均限於八十一年八月三十一日前認股，逾期未認股者視為棄權，由其他股東或新
股認足。股款均限於八十一年九月三日前繳足、記錄為李英麗」等不實內容。該同年
九月十四日之匯英公司股東臨時會議事錄繕寫：「出席人員為甲○○等全體股東、記
錄為李英麗、因匯英公司增資發行新股依規定改選董事、監察人，經匯英公司全體股
東票選結果為甲○○、李英武、李英麗當選為董事、李麗卿為監察人」等不實內容，
該日之董事會議事錄繕寫：「出席人員甲○○、李英武、李英麗，記錄為李英麗，決
議通過選任甲○○為董事長」等不實事項。於匯英公司公司章程繕寫：「第二章第五
、六條關於因上開虛偽增資一千萬元後，匯英公司之資本為二千萬元，分為二萬股，
每股為一千元金額發行」等內容，並繕寫匯英公司變更登記申請書、匯英公司董事監
察人名單上載：「甲○○之持有股份數為一萬三千九百五十股（原係三九五○股）及
李麗卿為監察人（原監察人為李池秀英）」，匯英公司股東名簿上載：「甲○○之股
數為一三九五○股，股款金額為00000000元」等文件。林雪玲繕打書寫上開
書面文件後，再交還上訴人，由上訴人同時在前開股東臨時會議事錄、董事會議事錄
盜用李英麗之印章蓋用印文，在匯英公司章程、匯英公司變更登記申請書上則盜蓋李
英武、李英麗之印章後，再由上訴人於前開股東臨時會議事錄、董事會議事錄、匯英
公司章程、股東名簿、董事監察人名單、匯英公司變更登記申請書上蓋用匯英公司之
印鑑及盜蓋上訴人本人之印文（李麗卿亦自行在匯英公司變更登記申請書上蓋其印章
），據而製作完成上開虛偽不實之私文書，再交予林雪玲。復於同年九月三日、四日
間，將已存一千萬元之寶島商業銀行延平分行，活期存款000－00－00000
0－0－00帳號存摺交予林雪玲。利用不知情之林雪玲於八十一年九月十六日上午
九時許檢附上開偽造及不實私文書（另有匯英公司資本額查核報告書、資產負債表、
試算表、匯英公司寶島銀行活期存款存摺）、李麗卿之身分證影本等，向台北市政府
建設局申請匯英公司變更登記，致台北市政府建設局於八十一年九月二十五日准予匯
英公司申請增資、改選董事、監察人、修章變更登記等事項，並使該局承辦之公務員
援引登載於其職務上之所掌管之相關公文書上，足以生損害於台北市政府建設局關於
公司管理之正確性，及匯英公司、李英武、李英麗、李池秀英及其餘股東等之權益等
情。因而撤銷第一審之判決，改判仍論處上訴人共同行使偽造私文書，足以生損害於
公眾及他人罪刑，固非無見。
惟查(一)被害人之陳述如無瑕疵，且就其他方面調查又與事實相符，固足採為科刑之基
礎，倘其陳述尚有瑕疵，則在未究明前，遽採為論罪科刑之根據，即難認為適法。原
判決依告訴人李英武、李英麗、李池秀英之指訴，認定上揭股東臨時會議事錄等文件
上告訴人等之印文皆係上訴人所盜蓋。然告訴人李英麗先則謂其股東印章由上訴人保
管；繼於第一審稱該印章放在公司裡；隨後又改稱該印章應該在會計師那裡（見偵字
第八六八號卷第八十六頁、一審卷第二十六、一百七十二頁），其指訴前後不一，已
有瑕疵可指，原審未審慎究明，遽行判決，尚有違誤。(二)有罪判決書所記載之犯罪事
實，為論罪科刑適用法律之基礎，故凡於適用法律有關之重要事項，必須詳加認定，
明確記載，然後於理由內敘明犯罪事實所憑之證據及認定之理由，始足為適用法律之
依據。若事實未有此記載，而理由加以說明，為理由失其依據。如事實有此記載，理
由未予說明，則為理由不備，其判決當然為違背法令。原判決事實認定上訴人與其妻
李麗卿基於共同犯意之聯絡犯罪，於理由欄逕自認定「李麗卿事前明知被告甲○○並
無召開匯英公司之股東臨時會議及選任渠為監察人」，對於共犯之認定，並未載明所
憑之證據及認定之理由，亦有判決理由不備之違法。(三)所謂盜用印章，係指無權使用
某印章之人，竟盜取該印章予以使用者而言。原判決事實認定上訴人盜蓋「甲○○本
人之印文」（見原判決第二頁背面第十行）。但上訴人係匯英公司之董事長，為何無
使用其自己印章之權？原判決未予認定說明，亦有違誤。上訴意旨指摘原判決不當，
為有理由，應認仍有發回更審之原因。再匯英公司究係股份有限公司或有限公司，案
經發回，亦應一併查明。
據上論結，應依刑事訴訟法第三百九十七條、第四百零一條，判決如主文。
中      華      民      國    八十八    年      十      月    二十一    日
                              最高法院刑事第三庭
                                  審判長法官  陳  錫  奎
                                        法官  洪  清  江
                                        法官  吳  昆  仁
                                        法官  李  伯  道
                                        法官  高  金  枝
      右正本證明與原本無異
                                              書  記  官
中      華      民      國    八十八    年      十      月    二十七    日
